臺灣高等法院臺南分院民事裁定　　　　　93年度抗字第609號
抗　告　人　甲○○
　　　　　　送達代收人　丙○○.
相　對　人　乙○○
上列抗告人因與相對人間聲請選任特別代理人事件，對於中華民
國九十三年二月二十五日臺灣臺南地方法院九十三年度聲字第一
三五號裁定提起抗告，本院裁定如下：
    主    文
原裁定廢棄，發回臺灣臺南地方法院。
    理    由
一、本件聲請人即相對人於原審法院聲請意旨略以：原審法院九
    十二年度執字第二０九五三號請求返還不當得利強制執行事
    件中之執行債務人吳陳珠為相對人之母，已心神喪失，無法
    為訴訟行為，應為無訴訟能力之人，有財團法人奇美醫院民
    國（下同）九十二年三月十三日（九二）美分字第○八二號
    所附之精神鑑定報告可稽，而原審法院九十二年度執字第二
    ０九五三號強制執行事件中，執行債權人甲○○係持八十七
    年四月十五日台南縣永康市公所調解委員會八十七年民調字
    第二六○號調解筆錄查封債務人吳陳珠之土地徵收補償費及
    土地，然債務人吳陳珠於八十七年間至少已精神耗弱，已無
    法處理自身事務，竟會參與調解，並達成協議，顯有蹊蹺，
    該執行名義之取得未經訴訟實質審認，恐有詐害之危險，債
    務人吳陳珠應有提起債務人異議之訴之必要，惟因債務人吳
    陳珠現已心神喪失，已無訴訟能力，又無法定代理人代為實
    施有效之訴訟行為，爰依民事訴訟法第五十一條第二項規定
    ，聲請原審法院代為選任特別代理人等語，並提出戶籍謄本
    二件、奇美醫院九十二年三月十三日（九二）美分字第０八
    二號函及精神鑑定報告一件、原審法院九十二年度執字第二
    ０九五三號請求返還不當得利強制執行事件執行命令一件為
    證。
二、原審法院裁定以：
  (一)、按無訴訟能力人有為訴訟之必要，而無法定代理人，或法
      定代理人不能行代理權者，其親屬或利害關係人，得聲請
      受訴法院之審判長，選任特別代理人，民事訴訟法第五十
      一條第二項定有明文。
  (二)、經查：相對人主張債權人即抗告人甲○○執八十七年四月
      十五日與債務人吳陳珠成立調解之前開台南縣永康市調解
      委員會調解書為執行名義，聲請執行債務人吳陳珠之財產
      ，經原審法院九十二年度執字第二０九五三號強制執行事
      件執行中，而債務人吳陳珠已成年（七年八月一日生），
      並無法定代理人等情，有其提出之戶籍謄本一份為證，並
      經調閱原審法院九十二年執字第二０九五三號返還不當得
      利強制執行卷核閱屬實，堪信為真實。又相對人主張債務
      人吳陳珠已心神喪失，不能自己有效的為訴訟行為及受訴
      訟行為，係無訴訟能力人，而無法定代理人，相對人為債
      務人吳陳珠之子，亦有戶籍謄本及前開奇美醫院精神鑑定
      報告可稽，其因而聲請法院為其選任特別代理人，於法並
      無不合，爰選任相對人乙○○（男，三十九年五月十五日
      生，身分證統一編號：Ｄ00000000號）於債務人
      吳陳珠因原審法院九十二年度執字第二０九五三號強制執
      行事件而提起債務人異議之訴之民事訴訟時為特別代理人
      等語。
三、抗告意旨略以：
  (一)、本件相對人與其妻吳佳蓉共同詐欺、偽造文書，侵占債務
      人吳陳珠之財產，經債務人吳陳珠及抗告人向原審法院提
      起自訴，經原審法院八十七年度自字第二一七號判決有罪
      ，現仍繫屬最高法院審理中。按特別代理人居於準監護人
      地位，其與被代理人間如有利益衝突，為保護被代理人，
      顯然不適格為代理人，此有司法院（抗告狀誤載為最高法
      院）二十二年院字第九六○號解釋（抗告狀誤載為判例）
      ：「配偶為禁治產人第一順序之監護人，雖為法所明定，
      但其權利顯與禁治產人利害相反時，自應以次位監護人為
      其法定代理人。」意旨可資參照，足見相對人充為特別代
      理人不合適。
  (二)、抗告人在原審陳述要求同為兄弟姊妹之吳喜久（債務人吳
      陳珠之女兒）之孝心可欽，現隨伴母親吳陳珠同住台南縣
      永康市○○○路三六六巷三三號並侍奉湯藥，在抗告人與
      相對人間行事中立，原審未予調查選任，應認原裁定之選
      任有不適當之處，爰依法提起抗告。
四、按配偶為禁治產人第一順序之監護人，雖為法所明定，但其
    權利顯與禁治產人利害相反時，自應以次位監護人為其法定
    代理人，司法院二十二年八月二十三日院字第九六○號解釋
    意旨可資參照。
五、經查：
  (一)、債權人即抗告人與債務人吳陳珠間九十二年度執字第二○
      九五三號返還不當得利強制執行事件，相對人以債務人吳
      陳珠已心神喪失，為無行為能力人有財團法人奇美醫院函
      文及精神鑑定報告可稽，而聲請原審法院代為選任其為債
      務人吳陳珠之特別代理人，並經原審法院准予於九十二年
      度執字第二○九五三號強制執行事件而提起債務人異議之
      訴之民事訴訟時為吳陳珠之特別代理人云云。
  (二)、然查相對人與其妻吳佳蓉二人冒用吳陳珠名義，填載土地
      登記申請書及切結書，向台南縣永康地政事務所，謊報吳
      陳珠所有坐落台南縣永康市○○段第一○九九號、第一一
      九一號、第一一二一號土地及台南縣永康市○○街十一巷
      十八號暨同市○○街二三九巷二八弄二號房屋所有權狀遺
      失，並申請補發權狀。又持吳陳珠印鑑，至台南縣永康市
      戶政事務所，冒用吳陳珠名義，填載委託書及申請書，申
      請吳陳珠印鑑證明，冒領吳陳珠印鑑證明。再利用不知情
      蔡淑珍，於八十五年六月十日製作「土地登記申請書」、
      「土地建築改良物買賣所有權移轉契約書」，以買賣為由
      ，向台南縣永康地政事務所，聲請將上開二棟房地，移轉
      登記為相對人之妻蔡佳蓉所有，損及吳陳珠權益。此外，
      相對人與其妻吳佳蓉二人，又盜取吳陳珠印章，蔡佳蓉於
      八十四年二月廿二日、八十四年五月十五日，連續兩次，
      盜取吳陳珠印章，以該印章向集義公司，冒領吳陳珠八十
      年至八十四年股利，以該印章在股利領取清冊蓋章，並署
      押吳陳珠姓名於領取清冊，依序分別交付新台幣（下同）
      十四萬四千五百元、廿九萬六千零廿八元、四十二萬五千
      元、廿六萬六千九百元、十三萬六千元、六萬七千一百五
      十元、五十七萬四千六百元（以上七筆，合計一百九十一
      萬零一百七十八元），旋即存入相對人乙○○設於中國農
      民銀行台南分行帳戶。另相對人乙○○以同一手法，亦於
      八十五年十一月十五日、八十六年十二月廿三日，兩次冒
      領吳陳珠八十五年及八十六年，在集義公司股利六萬零三
      百五十元、三萬零六百元，亦匯入相對人在中國農民銀行
      臺南分行帳戶。業經抗告人及吳陳珠提起自訴在案，並經
      原審法院刑事庭八十七年度自字第二一七號、本院八十八
      年度上訴字第一二八九號、最高法院九十一年度台上字第
      五一六九號、本院九十一年度重上更(一)字第四七一號、最
      高法院九十三年度台上字第二三九二號、本院九十三年度
      重上更(二)字第二四五號判決，均判決相對人及其妻吳佳蓉
      有罪，有上述案件判決書影本附於本院卷可按。雖該案件
      尚未確定，然各該判決均對上述事實，予以確認，足認相
      對人與被聲請人即債務人吳陳珠有利害相反之情形，則依
      前揭說明，原審法院選任相對人於原審法院九十二年度執
      字第二○九五三號強制執行事件而提起債務人異議之訴之
      民事訴訟時為吳陳珠之特別代理人，自有不妥。
  (三)、另抗告人主張：抗告人在原審於九十三年三月十日及同年
      月十二日二次向原審法院具狀陳述要求同為兄弟姊妹之吳
      喜久（債務人吳陳珠之女兒）之孝心可欽，現隨伴母親吳
      陳珠同住台南縣永康市○○○路三六六巷三三號並侍奉湯
      藥，在抗告人與相對人間行事中立，請求選任吳喜久為監
      護人（見原審卷十八至廿頁、三三至三五頁），另經本院
      調取前開執行卷核閱結果，相對人亦於九十三年十月廿二
      日向原審法院民事執行處具狀稱：「相對人知道母親吳陳
      珠現由吳喜久照顧」等語，果如抗告人所主張非虛，何以
      不選任兩造較無爭議之吳喜久為債務人吳陳珠於原審法院
      九十二年度執字第二○九五三號強制執行事件而提起債務
      人異議之訴之民事訴訟時之特別代理人？攸關債務人吳陳
      珠之權益至為重大，自有詳為研求之必要。原審法院漏未
      調查並予敘明何以不選任兩造較無爭議之吳喜久為債務人
      吳陳珠於原審法院九十二年度執字第二○九五三號強制執
      行事件而提起債務人異議之訴之民事訴訟時之特別代理人
      之理由，亦有未合。抗告意旨執此指摘原裁定不當，求為
      廢棄，非無理由，爰廢棄原裁定，發回原審法院就本院所
      指摘部分詳查更為妥適之裁定。
六、據上論結，本件抗告為有理由，依民事訴訟法第四百九十二
    條後段，裁定如主文。
中　　華　　民　　國　　94　　年　　2 　　月　　24　　日
                  民事第四庭    審判長法官  林金村
                                      法官　丁振昌
                       　 　　　　　　法官　胡景彬
上為正本係照原本作成。
相對人如不服本裁定，僅得於收受本裁定正本送達後十日內以適
用法規顯有錯誤為理由，向本院提出再抗告狀（須附繕本一份及
繳納再抗告裁判費新台幣一千元），並經本院許可後始可再抗告
於最高法院。
中　　華　　民　　國　　94　　年　　2　　 月　　25　　日
                                    書記官  邱春榮
【附記】
民事訴訟法第四百九十五條之一第二項準用同法第四百六十六條
之一第一、二項規定：
I對於第二審判決上訴，上訴人應委任律師為訴訟代理人。但上
  訴人或其法定代理人具有律師資格者，不在此限。
II上訴人之配偶、三親等內之血親、二親等內之姻親，或上訴人
  為法人、中央或地方機關時，其所屬專任人員具有律師資格並
  經法院認為適當者，亦得為第三審訴訟代理人。
                                               J
